【裁判字號】    97,台上,5630
【裁判日期】    971106
【裁判案由】    違反護照條例
【裁判全文】
最高法院刑事判決            九十七年度台上字第五六三０號
上  訴  人  台灣高等法院高雄分院檢察署檢察官
被      告  甲○○
            乙○○
上列上訴人因被告等違反護照條例案件，不服台灣高等法院高雄
分院中華民國九十四年十二月十三日第二審判決（九十四年度上
訴字第一三九０號，起訴案號：台灣屏東地方法院檢察署九十二
年度偵字第二四三六號、九十三年度偵字第四五二號），提起上
訴，本院判決如下：
    主  文
原判決撤銷，發回台灣高等法院高雄分院。
    理  由
本件原判決以公訴意旨略以：被告甲○○、乙○○與邱俊明係朋
友關係，緣宮念華（業已判刑確定）於民國九十年四月間某日，
在高雄市對邱俊明誘以提供一本護照可取得新台幣（下同）四、
五千元之報酬，邱俊明遂以每本護照一千元至一千五百元之代價
，在屏東縣境內游說知情之乙○○、甲○○及柯睿杰、陳秀美、
施信光、陳智斌等人（柯睿杰、陳秀美、施信光、陳智斌業已判
決確定），並獲其等之同意而交付身分證、照片、退伍令等證件
。邱俊明取得上開證件後即轉交給宮念華，委由不知情之翔密旅
行社人員於同年五月八日前往外交部所屬機構申辦護照。嗣邱俊
明、陳智斌、王裕成（另案審理）與柯睿杰於同年六月間某日，
持已辦妥之陳智斌護照（護照號碼：000000000號）至
美國在台協會辦理入境美國簽證，然陳智斌因故未能取得簽證，
惟仍將該護照交予宮念華，再由宮念華轉交綽號「小王」之成年
男子，供大陸地區人民持以冒用，自台灣過境轉機赴美國之用；
九十年七月十七日，適有一位姓名年籍不詳之大陸地區人民利用
馬來西亞航空ＭＨ－０九四班次飛機由馬來西亞飛至桃園中正機
場後轉至美國洛杉磯，在飛機降落桃園中正機場之際，由另一名
姓名不詳之成年男子，將陳智斌之護照及登機證（ＭＨ－０九四
班次飛機）交付予該不詳姓名之大陸地區人民，該不詳姓名之大
陸地區人民即冒用該護照順利搭乘該馬來西亞航空ＭＨ－０九四
班次飛機抵達美國洛杉磯，於飛行期間該不詳姓名之大陸地區人
民，將陳智斌之護照交由該名姓名不詳之成年男子帶回台灣以供
其他大陸地區人民再次使用。同年八月八日另一名姓名不詳之大
陸地區人民冒用陳智斌護照，以同一方式登機至美國洛杉磯時，
經美國移民局人員於該名大陸地區人民抵達美國洛杉機時查獲，
轉知桃園中正機場人員，始依該名大陸地區人民行李牌上之資料
，查出劃位資料、護照號碼及登機證，而查獲上情。因認被告甲
○○、乙○○涉犯護照條例第二十四條第三項之將護照交付他人
冒名使用罪、入出國及移民法第五十三條第一項之在機場交付證
件利用航空器運送非運送契約應載之人至他國罪嫌云云。經審理
結果，認不能證明被告等犯罪，因而維持第一審諭知被告等均無
罪之判決，駁回檢察官在第二審之上訴，固非無見。
惟查護照條例第二十四條第三項之罪，所規定之「以供他人冒名
使用」，係就動機目的所規定之主觀意思要件，凡將護照交付他
人或謊報遺失，其目的在供他人冒名使用者，即成立該罪，不以
果已冒名使用為必要。原判決謂除已將護照交付他人，或謊報護
照遺失外，尚須所交付之護照確有遭人冒用之事實，始足當之，
並以查無證據足資證明被告二人之護照有遭冒用為由，遽認被告
等所為，不成立護照條例第二十四條第三項之罪，其適用法則顯
有未當。又被告二人於九十年五月八日委由他人申辦護照，已經
外交部核發，有外交部九十三年十二月二十二日領一字第０九三
五二四八四八００號函在卷可稽（見第一審卷第九十五頁），被
告等如確係因邱俊明誘以每本護照可得一千元至一千五百元之報
酬，而將身分證、照片、退伍令等證件交付邱俊明，以供申辦護
照，則似已同意將核發之護照交付他人，對其等之護照可能由他
人冒名使用，衡情似亦應有所認識並同意他人冒名使用，從而能
否謂被告等所為不成立上開違反護照條例之罪，即非無疑。究竟
實情為何？原審未進一步詳查釐清，即率行判決，亦有調查未盡
之違誤。以上或為檢察官上訴意旨所指摘，或為本院得依職權調
查之事項，應認有發回更審之原因。
據上論結，應依刑事訴訟法第三百九十七條、第四百零一條，判
決如主文。
中    華    民    國  九十七  年   十一   月    六    日
                      最高法院刑事第五庭
                          審判長法官  陳  正  庸
                                法官  賴  忠  星
                                法官  林  秀  夫
                                法官  宋      祺
                                法官  陳  祐  治
      本件正本證明與原本無異
                                      書  記  官
中    華    民    國  九十七  年   十一   月   十四   日
                                                      K


司法院資訊處製作；財團法人民間司法改革基金會備份。
